【裁判字號】    95,交聲,524
【裁判日期】    951124
【裁判案由】    聲明異議
【裁判全文】
臺灣臺南地方法院交通事件裁定         95年度交聲字第524號
移送機關  交通部公路總局嘉義區監理所臺南監理站
受處分人
即異議人  精靈生技股份有限公司
代 表 人  蘇蔡金惠
上列受處分人因違反道路交通管理處罰條例案件，對於交通部公
路總局嘉義區監理所臺南監理站於95年4月24日所為之裁決處分
（處分案號：嘉監南字第裁74-ZD0000000號）聲明異議，本院裁
定如下：
    主  文
原處分撤銷。
精靈生技股份有限公司不罰。
    理  由
一、原處分意旨略以：受處分人即異議人精靈生技股份有限公司
    （下稱精靈公司）所有之車牌號碼E5-2141號自用小客車，
    於民國90年7月7日上午7點14分左右，有經人駕駛而於途經
    最高速限為時速100公里之國道1號高速公路北向241公里處
    時，經內政部警政署國道公路警察局第四警察隊警員，以測
    速照相儀器測得該小客車之實際行車速度為時速111公里，
    該警察隊警員因認該車駕駛人有超速而不遵高速公路管制規
    定之違規行為，乃對於該小客車之所有人之即異議人依法予
    以逕行舉發。又該舉發通知單經上述舉發單位依前開小客車
    車籍資料上之車主地址，郵寄送達予異議人時，郵務人員因
    異議人「遷移新址不明」而無法實際送達，乃將該舉發通知
    單退回，舉發單位隨即辦理公示送達程序並已完成在案。後
    來原處分機關即交通部公路總局嘉義區監理所臺南監理站經
    查證結果，認為前述違規事實明確，乃依照本件違規行為發
    生時之道路交通管理處罰條例第33條第1項之規定，並參酌
    違反道路交通管理事件統一裁罰基準表之內容，裁處該小客
    車之所有人即異議人最高額罰鍰新臺幣6千元等語。
二、聲明異議意旨則略以：受處分人即異議人精靈公司雖不否認
    其所有之車牌號碼E5-2141號自用小客車，於上述時間，有
    經人駕駛而於途經最高速限為時速100公里之國道1號高速公
    路北向241公里處時，經執勤警員以測速照相儀器測得該小
    客車之實際行車速度為時速111公里，該警員因認該車駕駛
    人有超速而不遵高速公路管制規定之違規行為，乃對於該小
    客車之所有人即異議人予以逕行舉發等事實。然異議人所有
    之上開小客車，為呂天保、歐碧玉及歐治國等人所占有、使
    用，異議人曾多次追討並要求返還該小客車，而於90年11月
    8日寄發存證信函予歐治國，並要求其返還上開小客車，歐
    治國乃於91年1月17日寄發存證信函中，自承其占有使用該
    小客車，而呂天保亦寄發律師函，以對於該小客車有留置權
    為由，拒絕返還該小客車。後來上開小客車之汽車牌照經註
    銷後，歐碧玉於92年1月9日，因駕駛該小客車而經臺南市警
    察局交通隊警員查獲並代為保管，異議人於92年1月24日始
    領回該小客車，故該小客車自89年2月起至92年1年24日止，
    為呂天保等人使用、占有。從而，異議人所有之上開小客車
    係因他人占有，以致有上開違規事實，因此罰鍰應由實際駕
    駛人負擔，故異議人不服原處分，乃提起本件異議等語。
三、經查：
    （一）受處分人即異議人精靈公司並不否認其所有之車牌號
          碼E5-2141號自用小客車，有於上述時間，經人駕駛
          並在行經最高速限為時速100公里之高速公路，因行
          車速度為時速111公里，而有超過規定最高速限之違
          規情事，且有內政部警政署國道公路警察局公警局交
          字第ZD0000000號舉發違反道路交通管理事件通知單1
          份及違規超速採證照片1張附卷可參，故異議人所有
          之前開小客車，於上述時、地，有經人駕駛而行駛於
          高速公路，且該車駕駛人之行車速度亦超過規定最高
          速限之違規事實，應可認定。
    （二）其次，前開交通違規事件之舉發通知單及測速照片，
          業經舉發警員依據受處分人即異議人精靈公司就上開
          小客車所登記車籍資料上之車主地址，掛號郵寄予異
          議人，而經郵務人員前往投送，並因異議人「遷移新
          址不明」而予以退回，以致無法依址送達後，承辦警
          員再經電腦連線資料查詢異議人就上述自用小客車所
          登記之車主地址，得知異議人並未辦理變更，乃依法
          辦理公示送達之公告等情，則有因遷移而遭退回之舉
          發通知單掛號郵件、內政部警政署國道公路警察局第
          四警察隊90年9月10日公警國四交字第11064號函、該
          警察局第四警察隊90年9月10日公警國四交字第11064
          號公告及告發單退件移送清冊各1份存卷可佐，故本
          件舉發單位就前開交通違規舉發通知單之送達程序，
          經核尚無違法或不當之處。
    （三）按逕行舉發違反道路交通管理事件，經汽車所有人依
          通知單之應到案日期前到案，並告知違規駕駛人姓名
          、身分證統一編號及住址者，處罰機關應即另行通知
          違規駕駛人到案依法處理；逾應到案日期，處罰機關
          應依（修正施行前）道路交通管理處罰條例第85條3
          項規定處罰該汽車所有人，本件違規事件發生時之違
          反道路交通管理事件統一裁罰基準及處理細則第24條
          定有明文。此項規定之意旨，不僅係以車輛所有人對
          於車輛應有管理之責，對於被舉發所屬車輛及違規，
          若不舉證告知實際駕駛人為何人，自可認定其為違規
          行為人，而且對於汽車所有人隱匿駕駛人身分之情形
          ，賦予推定違規事實之歸責基礎，並非以行政命令，
          將法律所定應由汽車駕駛人承擔之處罰責任，轉嫁於
          未駕駛汽車之所有人。然而，汽車所有人如未能實際
          管理、使用其所有之車輛，且其未能實際管理、使用
          車輛之原因，亦非汽車所有人所造成，則該車如果仍
          因他人駕駛而有違規行為時，此時該汽車所有人不僅
          難以得知違規駕駛人究為何人，而且亦難認為該違規
          事實之發生係屬可歸責於汽車所有人之事由所致，而
          逕以修正施行前之道路交通管理處罰條例第85條3項
          之規定處罰該汽車所有人。
    （四）受處分人即異議人精靈公司所有之車牌號碼E5-2141
          號自用小客車自89年2月起至92年1月24日止，為呂天
          保等人占有、使用，而異議人亦曾多次向呂天保等人
          追討並要求返還該小客車，並於90年11月8日，寄發
          存證信函予歐治國向其追討，並要求返還上開小客車
          ，而歐治國於91年1月17日，寄發存證信函表示其係
          經呂天保允許之情況下，占有並使用該小客車，故拒
          絕返還上開小客車，且呂天保亦寄發律師函稱其對於
          該小客車有留置權，亦拒絕返還該小客車等情，則有
          郵局存證信函2紙及群己聯合律師事務所函1紙存卷可
          佐。又於上開小客車之汽車牌照經註銷後，歐碧玉於
          92年1月9日，因駕駛該小客車而經臺南市警察局交通
          隊警員查獲並代為保管，異議人始於92年1月24日領
          回該小客車一節，亦有台南市警察局舉發違反道路交
          通管理事件車輛移置保管單及領車通知書各1紙在卷
          足參。再者，呂天保等人拒絕返還該小客車，後經異
          議人具狀提出侵占告訴，而經臺灣臺南地方法院檢察
          署檢察官偵查結果，對於呂天保、歐碧玉之侵占罪嫌
          予以提起公訴。嗣經本院審理查明後，雖以92年度易
          字第870號判決呂天保、歐碧玉無罪，然於判決理由
          中則已認定呂天保等人有占有、使用該小客車之情事
          ，此有臺灣臺南地方法院檢察署檢察官91年度偵字第
          8536號起訴書及本院92年度易字第870號刑事判決書
          各1份在卷足參，可見呂天保等人自89年2月起自92年
          1月間止，確有占有、使用該小客車。而在此段期間
          內，異議人亦曾多次追討並要求返還該小客車，然均
          遭呂天保等人拒絕，故異議人於上述期間內，實際上
          已無從對該小客車善盡汽車所有人之管理責任。
    （五）從而，本件受處分人即異議人精靈公司所有之上開小
          客車，於本件違規行為發生當時，係由呂天保等人占
          有、使用，而經異議人多次請求返還，呂天保等人亦
          置之不理，以致異議人實際上無從對該於小客車善盡
          管理之責等情既可認定，則本件交通違規之發生，應
          係呂天保等人於占有、使用中，親自或允許他人駕駛
          該小客車所造成，此時該異議人不僅難以得知違規駕
          駛人究為何人，而依規定向監理機關告知實際駕駛人
          ，而前述交通違規事實之發生，經核亦難認為係因可
          歸責於該小客車所有人即異議人之事由所致。從而，
          原處分機關尚難僅以前述小客車之所有人係異議人，
          即貿然將原本應對於駕駛人之處罰，依照修正施行前
          之道路交通管理處罰條例第85條第3項之規定，轉而
          對於異議人加以裁罰。
四、綜上所述，受處分人即異議人精靈公司所有之上開小客車，
    於上開時間，既因該小客車已遭呂天保等人占有、使用中，
    致使異議人無從行使汽車所有人之管理、監督責任，故實際
    駕駛人雖有違反道路交通管理處罰條例之行為，但因該違規
    行為經核尚難認為可歸責於汽車所有人即異議人，故原處分
    機關即交通部公路總局嘉義區監理所臺南監理站，就本件違
    規事實，貿然對於異議人加以裁罰，於法尚非適當。而本件
    異議內容，經核亦屬有理，故應由本院裁定將原處分撤銷，
    並另為異議人不罰之諭知，以資適法。至於本件違規事實，
    該管監理機關如能查明違規事實發生時之實際駕駛人究為何
    人？則仍可對該實際駕駛人另為適當之裁處，附此敘明。
五、據上論斷，應依道路交通案件處理辦法第20條前段，裁定如
    主文。
中    華    民    國    95    年    11    月    24    日
                  交通法庭   法  官  陳志成
以上正本證明與原本無異。
如不服本裁定應於送達後5日內向本院提出抗告狀（應附繕本）
。
                             書記官  黃瓊蘭
中    華    民    國    95    年    11    月    24    日


司法院資訊處製作；財團法人民間司法改革基金會備份。
